# 死亡率の推定

1章です。

## 「日本版死亡データベース」の利用

健保組合データを擬似生成するために、出生・志望の公的統計を利用して、乱数でシミュレーションする。

### 出生率データの取得

[IPSS](http://www.ipss.go.jp/)が公開している、年次出生数のデータを利用する。

```{r, message=FALSE}
library(readr)
library(dplyr)
url = 'http://www.ipss.go.jp/p-toukei/JMD/00/STATS/Births.txt'
dat = read.table(url, skip=2, header = TRUE)
dat %>% head
```
ある年に、FemaleとMaleが何人生まれたかのデータになっている。

性別列を作って縦に持っておく。

```{r, message=FALSE}
library(tidyr)
library(magrittr)
dat %>%  
        pivot_longer(cols = c("Male", "Female"), names_to = "Sex", values_to = "Life") %>% 
        mutate(Sex = if_else(Sex == "Female", "F", "M")) -> dat
dat
```

乱数でシミュレーションをするために、累積比率を出しておく

```{r}
dat %<>%
        arrange(Sex, Year)
dat %<>%
        mutate(ratio = Life / sum(Life)) %>%
        mutate(cum_sum = cumsum(ratio))

dat %>% head(100)

dat %>% 
        select(-Total) %>% 
        write.csv("./data/ipss_birth.csv", row.names=FALSE, quote = FALSE)
```


累積確率分布を作る。これにより、一様乱数(y軸:0-1)から、対応する行番号が得られて、
行番号から、(出生年,性別)を得ることができる。

欲しい人数分だけ一様乱数を取れば、出生のデータが得られる。

```{r}
library(ggplot2)
dat = read_csv("./data/ipss_birth.csv")

dat %>% 
        mutate(x_axis = paste(Year, Sex, sep="")) %>% 
        mutate(row_num = 1:nrow(.)) %>% 
        ggplot() + 
        geom_line(aes(x = row_num, y = cum_sum), stat = "identity") +
        annotate("segment",x=1,xend=96,y=0.7,yend=0.7,colour="blue",
             size=1, arrow=arrow()) + 
        annotate("segment",x=98,xend=98,y=0.7,yend=0.0,colour="blue",
                    size=1,arrow=arrow()) + 
        annotate("text", x=20, y=0.75, parse=TRUE, label="'Random Number 0.7'") +
        annotate("text", x=125, y=0.2, parse=TRUE, label="'Rownum: 98 -> 1971-Male'") +
        ggtitle("Cumulative ratio of Population Birth")

```

これを利用して、出生のシミュレーションができる。


### 死亡データの取得と整形

次は、死亡率を算出して、死亡のシミュレーションを行う。

```{r}
url_death_rate = "http://www.ipss.go.jp/p-toukei/JMD/00/STATS/Mx_1x1.txt"
dat = read.table(url_death_rate, skip=2, header = TRUE)
dat %>% str

```

死亡率のデータは、Year年にX才だった人が1年後に死んでいる確率を表している。(本当に？)

今回は簡単のために、2016年の死亡率でシミュレーションを行う。

```{r}
dat %<>% 
        filter(Year == 2016) %>% 
        select(-Year) %>% 
        select(-Total)
```

Ageがcharになっているので、確認する。

```{r}
dat$Age %>% table
```
110+があるので、これは簡単のために111才にしておく。

```{r}
dat %<>%
        mutate(Age = if_else(Age == "110+", "111", Age)) %>% 
        mutate(Age = as.integer(Age)) 

dat %<>%
        mutate(Anb = Age) %>% 
        select(-Age)

dat %>% head
```

AnbとAlbについては、あとで追記する。Anbなので、Albに直す。

$x$才のAnb死亡率$q_x$とすると、Alb死亡率は、$\frac{q_x+q_{x+1}}{2}$になる。

```{r}
dat %<>%
        mutate(Female = as.numeric(Female)) %>%
        mutate(Male = as.numeric(Male)) %>% 
        mutate(lead_Female = lead(Female)) %>% 
        mutate(lead_Male = lead(Male)) %>% 
        mutate(F = (Female + lead_Female)/2) %>% 
        mutate(M = (Male + lead_Male)/2) %>% 
        mutate(Alb = Anb) %>% 
        select(Alb,F,M)

dat %>% head
```

年次死亡率を可視化してみる。
横軸が年齢、縦軸が1年以内に死亡する確率。
```{r}
dat %>% 
        pivot_longer(cols=c("F","M"), names_to = "Sex", values_to = "Mortarity") %>% 
        ggplot(aes(x = Alb, y = Mortarity, group = Sex, color = Sex)) + 
        geom_line() + 
        geom_hline(yintercept = 1.0, linetype = "dashed") + 
        annotate("text", x = 10, y = 1.05, label = 'Mortarity: 1.0') + 
        ggtitle("Mortarity")
```

高齢部分が不自然だが、そういうものらしい。100才以上は使わない、として切り捨てる。

また、年次死亡率を月次死亡率に変換する。

年次死亡率を$y$、月次死亡率を$x$とすると、

$y = 1 - (1-x)^{12}$なので、$x$について解くと、$x = 1 - (1-y)^{0.08...}$になる。これにより、月次死亡率が得られる。

```{r}
dat %<>%
        filter(Alb < 100)

dat %<>% 
        mutate(F = 1 - (1-F)**(1/12)) %>% 
        mutate(M = 1 - (1-M)**(1/12)) 

dat %>% write.csv("./data/ipss_mortality.csv", quote=F, row.names = F)
dat %>% 
        mutate(F = round(F, 7)) %>% 
        mutate(M = round(M, 7)) %>% 
        head

```


おわり

### ここまでやったこと
- 公的統計の取得
- 出生率データの作成
- 死亡率データの作成
 
### つぎにやること
擬似レセプトデータを作るために...
- 出生のシミュレーション
- 死亡のシミュレーシ
