# 死亡率を推定しよう

1章です。擬似健康保険データを生成して、死亡率を推定します。

- 公的統計から、性別・年代別の出生・死亡比率を集計する
- 乱数を用いて、性別・年代別の出生・死亡の擬似データを生成する
- 擬似データを集計してみて、それっぽくなっているかどうか確認する

という手順です。

```{r global_options, include=FALSE}
rm(list=ls()) ### To clear namespace
library(knitr)
opts_chunk$set(fig.width=12, fig.height=8, fig.path='Figs/',
               echo=TRUE, warning=FALSE, message=FALSE)
```

## 日本版死亡データベースの取得・集計

健保組合データを擬似生成するために、出生・死亡の公的統計を取得・集計します。

乱数でシミュレーションするために必要な情報を集計して求めていきます。

### 出生率データの取得

[IPSS](http://www.ipss.go.jp/)が公開している、年次出生数のデータを利用します。

```{r, message=FALSE}
library(readr)
library(dplyr)
url = 'http://www.ipss.go.jp/p-toukei/JMD/00/STATS/Births.txt'
df_birth = read.table(url, skip=2, header = TRUE)
df_birth %>% head
```

ある年に、FemaleとMaleが何人生まれたかのデータになっています。

乱数を利用して、出生年と性別をサンプリングするために、情報を整理しておきます。

```{r, message=FALSE}
library(tidyr)
library(magrittr)

## 性別列を作って、縦持ちします。
df_birth %<>%  
  pivot_longer(cols = c("Male", "Female"), names_to = "Sex", values_to = "Life") %>% 
  mutate(Sex = if_else(Sex == "Female", "F", "M"))
df_birth %>% head
```

乱数でシミュレーションをするために、累積比率を出しておきます。

```{r}
df_birth %<>%
  arrange(Sex, Year) %>% 
  mutate(ratio = Life / sum(Life)) %>%
  mutate(cum_sum = cumsum(ratio))

## あとで使うので保存しておく
df_birth %>% 
  select(-Total) %>% 
  write.csv("./data/ipss_birth.csv", row.names=FALSE, quote = FALSE)

## 内容確認
df_birth %>% 
  select(-Total) %>% 
  head(10)
```


この表を使うと、下図のように一様乱数と行番号を対応させることで、
(出生年、性別)を統計値の分布に沿って擬似生成することができます。

欲しい人数分だけ一様乱数を取れば、出生のデータが得られます。

```{r}
library(ggplot2)
df_birth = read_csv("./data/ipss_birth.csv")


## 頑張って可視化する
df_birth %>% 
  mutate(x_axis = paste(Year, Sex, sep="")) %>% 
  mutate(row_num = 1:nrow(.)) %>% 
  ggplot() + 
  geom_line(aes(x = row_num, y = cum_sum), stat = "identity") +
  annotate("segment",x=1,xend=96,y=0.7,yend=0.7,colour="blue",
    size=1, arrow=arrow()) + 
  annotate("segment",x=98,xend=98,y=0.7,yend=0.0,colour="blue",
     size=1,arrow=arrow()) + 
  annotate("text", x=20, y=0.75, parse=TRUE, label="'Random Number 0.7'") +
  annotate("text", x=125, y=0.2, parse=TRUE, label="'Rownum: 98 -> 1971-Male'") +
  ggtitle("Cumulative ratio of Population Birth")

```

次は、死亡データをサンプリングするための情報を整理します。


### 死亡データの取得と整形

次は、死亡率を算出します。

```{r}
url_death_rate = "http://www.ipss.go.jp/p-toukei/JMD/00/STATS/Mx_1x1.txt"
df_mortality = read.table(url_death_rate, skip=2, header = TRUE)
df_mortality %>% head()

```

死亡率のデータは、Year年にX才だった人が1年後に死んでいる確率を表している...みたいです。
死亡率は毎年更新されるが、今回は簡単のために、2016年の死亡率でシミュレーションを行います。

```{r}
df_mortality %<>% 
  filter(Year == 2016) %>% 
  select(-Year) %>% 
  select(-Total)
df_mortality %>% head()
```

よく見ると、Ageがchar型に判定されているので、確認します。

```{r}
df_mortality$Age %>% table
```
"110+"があって、文字に判定されています。
これは簡単のために111才にしておきます。人数は少ないので、大きな影響はないでしょうし。


```{r}
df_mortality %<>%
  mutate(Age = if_else(Age == "110+", "111", Age)) %>% 
  mutate(Anb = as.integer(Age)) %>%
  select(-Age)

df_mortality %>% head
```

AnbとAlbについては、...あとで追記します。年齢には２種類あるみたいです。

公的統計ではAnbなので、Albに直します。

$x$才のAnb死亡率$q_x$とすると、Alb死亡率は、$\frac{q_x+q_{x+1}}{2}$になります。

```{r}
df_mortality %<>%
  mutate(Female = as.numeric(Female)) %>%
  mutate(Male = as.numeric(Male)) %>% 
  mutate(lead_Female = lead(Female)) %>% 
  mutate(lead_Male = lead(Male)) %>% 
  mutate(F = (Female + lead_Female)/2) %>% 
  mutate(M = (Male + lead_Male)/2) %>% 
  mutate(Alb = Anb) %>% 
  select(Alb,F,M)

df_mortality %>% head
```

年次死亡率を可視化してみます。
横軸が年齢、縦軸が1年以内に死亡する確率です。
```{r}
df_mortality %>% 
  pivot_longer(cols=c("F","M"), names_to = "Sex", values_to = "Mortarity") %>% 
  ggplot(aes(x = Alb, y = Mortarity, group = Sex, color = Sex)) + 
  geom_line() + 
  geom_hline(yintercept = 1.0, linetype = "dashed") + 
  annotate("text", x = 10, y = 1.05, label = 'Mortarity: 1.0') + 
  ggtitle("Mortarity")
```

高齢部分が不自然ですが(1.00を超えることはない...)、そういうものらしいです。100才以上は使わない、として切り捨てます。

最後に、シミュレーションで使うので、年次死亡率を月次死亡率に変換します。

年次死亡率を$y$、月次死亡率を$x$とすると、

$y = 1 - (1-x)^{12}$なので、$x$について解くと、$x = 1 - (1-y)^{\frac{1}{12}}$になります。

これにより、月次死亡率が得られました。

```{r}
## 100才以上は切り捨て
df_mortality %<>%
  filter(Alb < 100)

## 月次死亡率に変換
df_mortality %<>% 
  mutate(F = 1 - (1-F)**(1/12)) %>% 
  mutate(M = 1 - (1-M)**(1/12)) 

## 保存しておく
df_mortality %>% write.csv("./data/ipss_mortality.csv", quote=F, row.names = F)

df_mortality %>% 
  mutate(F = round(F, 7)) %>% 
  mutate(M = round(M, 7)) %>% 
  head
```

## 加入者情報レコードの擬似生成

出生と死亡をシミュレーションして、擬似健康保険加入者レコードを集積したデータセットを作成します。

### 関数を定義する

まずは、乱数でシミュレーションをするときに使う関数を定義しておきます。

日付<->数字の変換をよく行うので、関数化しておきます。

```{r}
library(magrittr)
library(dplyr)
library(stringr)
library(purrr)
ym_to_t = function(yyyymm){
  #' YYYY/MM の形の日付を、数字に変える関数 2022/07 -> 2022.05みたいな感じ
  #' 
  #' @param yyyymm character : YYYY/MM or YYYY/M
  #' @usage ym_to_t(yyyymm)
  #' @return character (time value)
  tmp = yyyymm %>% str_split("/") %>% .[[1]] %>% as.numeric()
  tmp[2] = tmp[2] - 0.5
  tmp[2] = tmp[2] / 12
  
  as.character(sum(tmp)) %>% return
}

t_to_ym = function(time){
  #'  数字をYYYY/MMに変える関数。2022.05 -> 2022/07 みたいな感じ
  #' 
  #' @param time string or numeric : year value (ex. 2022) + month value (ex.0.3),
  #' @usage t_to_ym(time)
  #' @return character : "YYYY/MM"
  time = as.numeric(time)
  year = as.integer(time)
  month = as.integer( (time - year) * 12 ) + 1
  month = max(min(month, 12), 1)
  paste(year, sprintf("%02d", month), sep = "/") %>% return
}


## テスト
tmp = c("2222/6", "2022/5")
df = data.frame(tmp1 = tmp)
df %>% 
  mutate(tmp2 = map_chr(.$tmp, ym_to_t)) %>% 
  mutate(tmp3 = map_chr(.$tmp2, t_to_ym))

```
### 出生のシミュレーション

前節で作成した出生シミュレーション用のデータを読み込みます。

```{r}
library(readr)
df_birth = read_csv("./data/ipss_birth.csv")
df_birth %>% head
```


0-1の乱数から、誕生年・性別を決めたいです。

1950年男性の累積出生割合が0.1、1951年男性の累積出生割合が0.2なら、
0.1<= (乱数) <= 0.2 だったときに、1951年男性が生まれたことにする、みたいな感じです。
乱数を生成して、leftとrightで挟めているところを探す、という戦略です。
```{r}
## 0-1の値から、cumsumを参照して、行番号を返す仕組み
vec = df_birth$cum_sum
vec_ = c(0, vec[1:(length(vec)-1)])
dat_row = data.frame(row_num = 1:length(vec), left = vec_, right = vec)
df_birth$left = vec_
df_birth$right = vec

df_birth %>% select(-Life) %>% head
```

次に、擬似生成のためのパラメータを設定します。

観察期間は、指数分布を使っていい感じに決めます。

pythonのnp.random.exponentialの引数muと、Rのrexpの引数rateは、逆数の関係らしいので、注意します。

```{r}
## 観察期間
start_study_t = 2010   ## 2010年1月
end_study_t = 2019.999 ## 2019年12月

mu = 10 ## 指数分布のパラメータ 観察開始/終了期間が決まる
rate = 1/mu

N = 5000 ## 全体の人数

family_ratio = 0.3 ## 被扶養者が占める割合
```

乱数で保険者を生成します。誕生年の分布は、df_birthに従わせます。

```{r}
N_ = N * 20 ## 適当に増やしておく。

set.seed(71)

## 乱数だけ作っておく
random_value = runif(N_)
df_exposure = data.frame(value = random_value)

## 誕生月判定と、曝露期間の設定を行います。
## 乱数の値が累積比率の値に挟まれている : left <= value <= right なところを探すことで、
## 乱数と行の対応関係が得られます。非効率ですが...
df_exposure = df_exposure %>% 
  merge(df_birth, all = TRUE) %>% 
  filter(left <= value) %>% 
  filter(value <= right) %>%
  select(-left, -right, -value) %>% 
  mutate(value = runif(nrow(.))) %>% 
  mutate(value = Year + value) %>% 
  mutate(birth_ym = map_chr(value, t_to_ym)) %>% 
  mutate(value1 = rexp(nrow(.), rate = rate)) %>% 
  mutate(value2 = rexp(nrow(.), rate = rate)) %>% 
  mutate(start_t = start_study_t - mu + value1) %>% 
  mutate(end_t = start_t + value2) %>% 
  filter(start_t >= start_study_t) %>% 
  filter(end_t <= end_study_t) %>% 
  mutate(start_obs_ym = map_chr(start_t, t_to_ym)) %>% 
  mutate(end_obs_ym = map_chr(end_t, t_to_ym)) 

df_exposure %>% head
```

被扶養者かどうかも乱数で決めて、IDも付与します。
```{r}
## 被扶養者判定と、後処理
df_exposure = df_exposure %>% 
  mutate(value = runif(nrow(.))) %>% 
  mutate(family = if_else(value < family_ratio, 2, 1 )) %>% ## 1なら本人
  select(-value, -value1, -value2, -start_t, -end_t) %>% 
  mutate(iid = 1:nrow(.)) %>% 
  mutate(iid = paste("i", sprintf("%06d", iid), sep = ""))

## 整形
df_exposure = 
  df_exposure %>% 
  select(iid, Sex, birth_ym, start_obs_ym, end_obs_ym)

## 行数の確保
df_exposure = 
  df_exposure %>% sample_n(size = N, replace = FALSE) 

df_exposure %>% head

```

いい感じですね。

### 出生比率の確認
df_birthで集計した真の誕生年比率と、擬似生成した誕生比率を比較してみます。


まずは、擬似生成したデータで、出生比率を集計します。
```{r}
## 擬似生成したデータの誕生年比率集計
df_reproducted_birth =
  df_exposure %>% 
  select(birth_ym) %>% 
  mutate(birth_year = as.integer(substr(birth_ym, 1, 4))) %>% 
  select(-birth_ym) %>% 
  group_by(birth_year) %>% 
  count() %>%  
  mutate(Reproducted_Ratio = n/N) %>% 
  mutate(Year = birth_year) %>% 
  ungroup() %>% 
  select(-n, -birth_year) %>% 
  select(Year, Reproducted_Ratio)

df_reproducted_birth %>% head
```

次に、真のデータで、出生比率を集計します。
```{r}
## 真の誕生年比率の集計
df_true_birth = 
  df_birth %>% 
  group_by(Year) %>% 
  summarise(True_Ratio = sum(ratio)) %>%
  mutate(Year = as.integer(Year))

df_true_birth %>% head
```

可視化して見た目を比べます。

```{r}
df_birth_compare = merge(df_reproducted_birth, df_true_birth, by = "Year")

library(tidyr)

## 縦持ちして、ggplotします
df_birth_compare_long = 
  df_birth_compare %>% 
  gather(group, value, -Year)

library(ggplot2)
df_birth_compare_long %>% 
  ggplot(aes(x = Year, y = value, color = group)) + 
  geom_line() + 
  ggtitle("Birth Ratio") + 
  theme(legend.position = c(1, 1),
        legend.justification = c(1, 1))

```

...まあ、真の値から上下にブレている...かな...？

1966年は丙午ですね。これで、出生のシミュレーションができました。

### 死亡のシミュレーション

次に、死亡をシミュレーションします。月次死亡率を取得します。

```{r}
df_mortality = read_csv("data/ipss_mortality.csv")
df_mortality %<>% 
  gather(sex, mortality, -Alb) %>% 
  mutate(key = paste(Alb, sex, sep = "_"))
df_mortality %>% head
```

年齢ごとに、一定確率で死亡するので、これをシミュレーションします。

```{r}
## 観察期間全体の期間を作成する
date_vec = seq(as.Date("2010/01/01"), as.Date("2019/12/01"), by = "month")
df_month = data.frame(date = date_vec)
df_month %>% head
```

誕生日から年齢が計算できるので、各月で当該年齢の死亡率が得られて、乱数で死亡判定ができます。


まずは、月毎に、その時の年齢を計算して、死亡率を付与していきます。
```{r}
## 月次死亡確率を付与しておく
df_exposure_mortality = 
  df_exposure %>% 
  merge(df_month, all = True) %>% 
  mutate(birth_tmp = paste(birth_ym, "/01", sep = "")) %>% 
  mutate(age = (as.Date(date) - as.Date(birth_tmp)) / 365) %>% 
  mutate(age = as.integer(age)) %>% 
  mutate(key = paste(age, Sex, sep = "_")) %>% 
  merge(df_mortality, by = "key") %>% 
  select(-key, -Alb, -birth_tmp, -Sex)

df_exposure_mortality %>% select(-start_obs_ym, -end_obs_ym) %>% head()
```


乱数で死亡判定をします。
```{r}
## 乱数で、死亡判定をする
df_death_date =
  df_exposure_mortality %>% 
  mutate(value = runif(nrow(.))) %>% 
  mutate(value = value) %>% 
  mutate(death_flg = value < mortality) %>%  ## 乱数で死亡判定する
  arrange(iid, date) %>% ## 最初に死亡した時を調べるために、idごとに処理する
  group_by(iid) %>% 
  mutate(val = cumsum(death_flg)) %>% ## 最初に0->1になるところで死亡している
  mutate(val = cumsum(val)) %>%       ## 2回cumsumを取れば、↑は==1のところになる
  filter(val == 1) %>% 
  select(iid, death_date = date)

df_death_date %>% head()
```

最初に死亡判定されたところを抽出しています。
cumsumを2回重ねがけするテクニックは、いいですね。


### 日付の整合性チェック

最後に、出生・死亡と、観察期間との整合性をとります。

```{r}
## 観察期間との整合性をとる。
## 死亡していたら、観察期間は死亡日よりも前
## 観察期間より前に死亡していたら、無視する (それより前に死亡している可能性もありそうだが...)
df_exposure_death = 
  df_exposure %>% 
  left_join(df_death_date, by = "iid") %>% 
  mutate(start_obs_ym = paste(start_obs_ym, "/01", sep = "")) %>% 
  mutate(end_obs_ym = paste(end_obs_ym, "/01", sep = "")) %>% 
  mutate(birth_ym = paste(birth_ym, "/01", sep = "")) %>% 
  mutate(start_obs_ym = as.Date(start_obs_ym)) %>% 
  mutate(end_obs_ym = as.Date(end_obs_ym)) %>% 
  mutate(birth_ym = as.Date(birth_ym)) %>% 
  mutate(tmp = if_else(is.na(death_date), as.Date("2199/12/31"), death_date)) %>% 
  mutate(end_obs_ym  = if_else(end_obs_ym > tmp, death_date - 30, end_obs_ym)) %>% 
  mutate(start_obs_ym  = if_else(start_obs_ym < birth_ym, birth_ym, start_obs_ym)) %>% 
  filter(start_obs_ym < tmp) %>% 
  select(-tmp)

  
## 保存しておく
df_exposure_death %>% write.csv("./data/pseudo_medical_record.csv", quote = FALSE, row.names = FALSE)

## 内容確認
df_exposure_death %>% head
```

それっぽいものはできました...が、

- 観測期間後に死亡した人の扱い
- 観測期間前に死亡した人の扱い

が気になります。調べておきます。


### まとめ

公的統計のデータを用いて、出生、死亡のシミュレーションをして、擬似データを生成しました。


## 信頼区間の計算...の準備

死亡率の推定を行う...前に、ちょっと実験しておきます。

推定したい確率が小さい場合、推定の精度を十分に(信頼区間が±10%程度/0や1を跨がない/etc...)算出したい場合は、大量のエクスポージャが必要になります。

どの程度エクスポージャが必要か、試しに実験してみます。


### 死亡率の信頼区間

エクスポージャ$l$, 死亡率$q$で、死亡数$d$が二項分布$Bi(l,q)$に従うとするとき、死亡数の期待値$E[d]$と分散$V[d]$は、

$$
\begin{align}
 E[d] &= lq \\
 V[d] &= lq(1-q)  
\end{align}
$$

となります。そして、二項分布が正規分布に近似可能なとき(この条件は?)、二項分布の信頼区間は、$p=\phi_{(z)}$を標準正規分布累積分布関数、$z_{p}$をその逆関数として、
$$
P\left[ \frac{|d - E[d]|}{\sqrt{V[d]}} < z_{1 - \frac{\epsilon}{2}}\right] \sim 1-\epsilon
$$
と表せます。$\epsilon = 0.05$のとき、$z_{0.975} = 1.96$です。検定の時よく使う数字ですね。上側2.5%の上限値です。


この式を変形していくと、死亡$q = \frac{E[d]}{l}$の範囲が求まります。

$$
\begin{align}
1 - \epsilon &= P\left[ (d-E[d])^2 < z^2 V[d] \right] \\
 &= P\left[d - z\sqrt{V[d]} < E[d] < d + z\sqrt{V[d]} \right] \\
 &= P\left[ \frac{d - z\sqrt{V[d]}}{l} < q < \frac{d + z\sqrt{V[d]}}{l} \right]
\end{align}
$$

なので、$q$の範囲が求まりそうです。

実務的には、$V$に観測値を代入することで近似的に範囲を得ることがある...みたいです。
が、$\epsilon$を小さくすると$z_{1-\frac{\epsilon}{2}} \rightarrow \infty$になるので、
$\epsilon$の値によっては信頼区間が大きくなることがあります。

### 信頼区間の精緻な計算

厳密に計算してみます。
$$
\begin{align}
1 - \epsilon &= P\left[ (d-E[d])^2 < z^2 V[d] \right] \\
 &= P\left[(d-lq)^2 < z^2 lq(1-q) \right] \\
 &= P\left[ (l^2 + z^2l)q^2 - (2dl+z^2l)q + d^2 < 0  \right] 
\end{align}
$$

です。
放物線がy軸の下側にある区間...なので、2次方程式の解の間ですね。頑張って解きましょう。

$$
\begin{gather}
& \frac{(2dl + z^2l) - \sqrt{D}}{2(l^2 + z^2l)} < q < \frac{(2dl + z^2l) +\sqrt{D}}{2(l^2 + z^2l)} \\
& D = (2dl + z^2l)^2 - 4(l^2 + z^2l)d^2
\end{gather}
$$

と表すことができました。厳密な式だと、信頼区間が0や1をはみ出さないはずですが、確認してみましょう。

我慢して$D$の計算を進めて、$q$を綺麗に表してみると、

$$
\begin{align}
\frac{(2dl + z^2l) - 2lz\sqrt{d + \frac{z^2}{4} - \frac{d^2}{l}}}{2(l^2 + z^2l)} < &q < \frac{(2dl + z^2l) + 2lz\sqrt{d + \frac{z^2}{4} - \frac{d^2}{l}}}{2(l^2 + z^2l)} \\
\frac{(d + \frac{z^2}{2}) - z\sqrt{d + \frac{z^2}{4} - \frac{d^2}{l}}}{l + z^2} < &q < \frac{(d + \frac{z^2}{2}) + z\sqrt{d + \frac{z^2}{4} - \frac{d^2}{l}}}{l + z^2} \\
\end{align}
$$
となりました。

極端な例として、$\epsilon \rightarrow 1$の時は、$z\rightarrow 0$で、$ q \rightarrow \frac{d}{l}$、
$\epsilon \rightarrow 1$の時は、$z \rightarrow \infty$で、$0 < q < 1$となり、ちゃんと確率っぽい区間になりました。


## 死亡率と必要なエクスポージャの関係

$q$のp5%信頼区間を、値の10%くらいの精度:$0.9q \sim 1.1q$くらいで評価したい場合に、必要なエクスポージャ$l$がどれくらいかを計算してみます。

実際の$q$の観測値は、
```{r}
df_mortality = read_csv("data/ipss_mortality.csv")
df_mortality %>% 
  filter(Alb >= 40 & Alb <= 45)
```
40-45才に注目したら、大体0.0001くらいですね。

乱数で二項分布から生成して、信頼区間の収束の様子を確かめてみます。

```{r}
## 乱数でなんやかんやする
epsilon = 0.05
z = qnorm(1 - epsilon / 2)
z



```


