# 死亡率を推定しよう

1章です。擬似健康保険データを生成して、死亡率を推定します。

```{r global_options, include=FALSE}
rm(list=ls()) ### To clear namespace
library(knitr)
opts_chunk$set(fig.width=12, fig.height=8, fig.path='Figs/',
               echo=TRUE, warning=FALSE, message=FALSE)
```

## 日本版死亡データベースの取得・集計

健保組合データを擬似生成するために、出生・志望の公的統計を利用する。

乱数でシミュレーションするために必要な情報を集計して求める。

### 出生率データの取得

[IPSS](http://www.ipss.go.jp/)が公開している、年次出生数のデータを利用する。

```{r, message=FALSE}
library(readr)
library(dplyr)
url = 'http://www.ipss.go.jp/p-toukei/JMD/00/STATS/Births.txt'
dat = read.table(url, skip=2, header = TRUE)
dat %>% head
```
ある年に、FemaleとMaleが何人生まれたかのデータになっている。

乱数を利用して、誕生年と性別をサンプリングしたい。性別列を作って縦に持っておく。

```{r, message=FALSE}
library(tidyr)
library(magrittr)
dat %>%  
  pivot_longer(cols = c("Male", "Female"), names_to = "Sex", values_to = "Life") %>% 
  mutate(Sex = if_else(Sex == "Female", "F", "M")) -> dat
dat
```

乱数でシミュレーションをするために、累積比率を出しておく

```{r}
dat %<>%
  arrange(Sex, Year)
dat %<>%
  mutate(ratio = Life / sum(Life)) %>%
  mutate(cum_sum = cumsum(ratio))


dat %>% 
  select(-Total) %>% 
  write.csv("./data/ipss_birth.csv", row.names=FALSE, quote = FALSE)
## 内容確認
dat %>% 
  select(-Total) %>% 
  head(100)
```


累積確率分布を作る。これにより、一様乱数(y軸:0-1)から、対応する行番号が得られて、
行番号から、(出生年,性別)を得ることができる。

欲しい人数分だけ一様乱数を取れば、出生のデータが得られる。

```{r}
library(ggplot2)
dat = read_csv("./data/ipss_birth.csv")

dat %>% 
  mutate(x_axis = paste(Year, Sex, sep="")) %>% 
  mutate(row_num = 1:nrow(.)) %>% 
  ggplot() + 
  geom_line(aes(x = row_num, y = cum_sum), stat = "identity") +
  annotate("segment",x=1,xend=96,y=0.7,yend=0.7,colour="blue",
    size=1, arrow=arrow()) + 
  annotate("segment",x=98,xend=98,y=0.7,yend=0.0,colour="blue",
     size=1,arrow=arrow()) + 

    annotate("text", x=20, y=0.75, parse=TRUE, label="'Random Number 0.7'") +
  annotate("text", x=125, y=0.2, parse=TRUE, label="'Rownum: 98 -> 1971-Male'") +
  ggtitle("Cumulative ratio of Population Birth")

```

これを利用して、出生のシミュレーションができる。


### 死亡データの取得と整形

次は、死亡率を算出して、死亡のシミュレーションを行う。

```{r}
url_death_rate = "http://www.ipss.go.jp/p-toukei/JMD/00/STATS/Mx_1x1.txt"
dat = read.table(url_death_rate, skip=2, header = TRUE)
dat %>% str

```

死亡率のデータは、Year年にX才だった人が1年後に死んでいる確率を表している。(本当に？)

今回は簡単のために、2016年の死亡率でシミュレーションを行う。

```{r}
dat %<>% 
  filter(Year == 2016) %>% 
  select(-Year) %>% 
  select(-Total)
```

Ageがcharになっているので、確認する。

```{r}
dat$Age %>% table
```
110+があるので、これは簡単のために111才にしておく。

```{r}
dat %<>%
  mutate(Age = if_else(Age == "110+", "111", Age)) %>% 
  mutate(Age = as.integer(Age)) 

dat %<>%
  mutate(Anb = Age) %>% 
  select(-Age)

dat %>% head
```

AnbとAlbについては、あとで追記する。Anbなので、Albに直す。

$x$才のAnb死亡率$q_x$とすると、Alb死亡率は、$\frac{q_x+q_{x+1}}{2}$になる。

```{r}
dat %<>%
  mutate(Female = as.numeric(Female)) %>%
  mutate(Male = as.numeric(Male)) %>% 
  mutate(lead_Female = lead(Female)) %>% 
  mutate(lead_Male = lead(Male)) %>% 
  mutate(F = (Female + lead_Female)/2) %>% 
  mutate(M = (Male + lead_Male)/2) %>% 
  mutate(Alb = Anb) %>% 
  select(Alb,F,M)

dat %>% head
```

年次死亡率を可視化してみる。
横軸が年齢、縦軸が1年以内に死亡する確率。
```{r}
dat %>% 
  pivot_longer(cols=c("F","M"), names_to = "Sex", values_to = "Mortarity") %>% 
  ggplot(aes(x = Alb, y = Mortarity, group = Sex, color = Sex)) + 
  geom_line() + 
  geom_hline(yintercept = 1.0, linetype = "dashed") + 
  annotate("text", x = 10, y = 1.05, label = 'Mortarity: 1.0') + 
  ggtitle("Mortarity")
```

高齢部分が不自然だが、そういうものらしい。100才以上は使わない、として切り捨てる。

また、年次死亡率を月次死亡率に変換する。

年次死亡率を$y$、月次死亡率を$x$とすると、

$y = 1 - (1-x)^{12}$なので、$x$について解くと、$x = 1 - (1-y)^{0.08...}$になる。これにより、月次死亡率が得られる。

```{r}
dat %<>%
  filter(Alb < 100)

dat %<>% 
  mutate(F = 1 - (1-F)**(1/12)) %>% 
  mutate(M = 1 - (1-M)**(1/12)) 

dat %>% write.csv("./data/ipss_mortality.csv", quote=F, row.names = F)
dat %>% 
  mutate(F = round(F, 7)) %>% 
  mutate(M = round(M, 7)) %>% 
  head

```

## 加入者情報レコードの擬似生成

出生と死亡をシミュレーションして、擬似健康保険加入者レコードを集積したデータセットを作成します。

### 関数を定義する

まずは、乱数でシミュレーションをするときに使う関数を定義しておきます。

日付<->数字の変換をよく行うので、関数化しておきます。

```{r}
library(magrittr)
library(dplyr)
library(stringr)
library(purrr)
ym_to_t = function(yyyymm = "2022/06"){
  #'  transform YYYY/MM to time value
  #' 
  #' @param yyyymm character : YYYY/MM or YYYY/M
  #' @usage ym_to_t(yyyymm)
  #' @return character (time value)
  tmp = yyyymm %>% str_split("/") %>% .[[1]] %>% as.numeric()
  tmp[2] = tmp[2] - 0.5
  tmp[2] = tmp[2] / 12
  return(as.character(sum(tmp)))
}


t_to_ym = function(time){
  #'  transform time value to YYYY/MM
  #' 
  #' @param time string or numeric : year value (ex. 2022) + month value (ex.0.3),
  #' @usage t_to_ym(time)
  #' @return character : "YYYY/MM"
  time = as.numeric(time)
  year = as.integer(time)
  month = as.integer( (time - year) * 12 ) + 1
  month = max(min(month, 12), 1)
  paste(year, sprintf("%02d", month), sep = "/") %>% return
}


## テスト
tmp = c("2222/6", "2022/5")
df = data.frame(tmp1 = tmp)
df %>% 
  mutate(tmp2 = map_chr(.$tmp, ym_to_t)) %>% 
  mutate(tmp3 = map_chr(.$tmp2, t_to_ym))

```
### 出生のシミュレーション

出生シミュレーション用のデータを読み込みます。(01-01で作成したもの)
```{r}
library(readr)
df_birth = read_csv("./data/ipss_birth.csv")
df_birth %>% head
```


0-1の乱数から、誕生年・性別を決めたいです。

1950年男性の累積出生割合が0.1、1951年男性の累積出生割合が0.2なら、
0.1<= (乱数) <= 0.2 だったときに、1951年男性が生まれたことにする、みたいな感じです。
乱数を生成して、leftとrightで挟めているところを探す、という戦略です。
```{r}
## 0-1の値から、cumsumを参照して、行番号を返す仕組み
vec = df_birth$cum_sum
vec_ = c(0, vec[1:(length(vec)-1)])
dat_row = data.frame(row_num = 1:length(vec), left = vec_, right = vec)
df_birth$left = vec_
df_birth$right = vec

df_birth %>% select(-Life) %>% head
```

次に、擬似生成のためのパラメータを設定します。

観察期間は、指数分布を使っていい感じに決めます。

pythonのnp.random.exponentialの引数muと、Rのrexpの引数rateは、逆数の関係らしいので、注意します。

```{r}
## 観察期間
start_study_t = 2010   ## 2010年1月
end_study_t = 2019.999 ## 2019年12月

mu = 10 ## 指数分布のパラメータ 観察開始/終了期間が決まる
rate = 1/mu

N = 5000 ## 全体の人数

family_ratio = 0.3 ## 被扶養者が占める割合
```

乱数で保険者を生成します。誕生年の分布は、df_birthに従わせます。

```{r}
N_ = N * 20
set.seed(71)
random_value = runif(N_)
df_exposure = data.frame(value = random_value)

## 誕生月判定と、曝露期間の設定
df_exposure = df_exposure %>% 
  merge(df_birth, all = TRUE) %>% 
  filter(left <= value) %>% 
  filter(value <= right) %>%
  select(-left, -right, -value) %>% 
  mutate(value = runif(nrow(.))) %>% 
  mutate(value = Year + value) %>% 
  mutate(birth_ym = map_chr(value, t_to_ym)) %>% 
  mutate(value1 = rexp(nrow(.), rate = rate)) %>% 
  mutate(value2 = rexp(nrow(.), rate = rate)) %>% 
  mutate(start_t = start_study_t - mu + value1) %>% 
  mutate(end_t = start_t + value2) %>% 
  filter(start_t >= start_study_t) %>% 
  filter(end_t <= end_study_t) %>% 
  mutate(start_obs_ym = map_chr(start_t, t_to_ym)) %>% 
  mutate(end_obs_ym = map_chr(end_t, t_to_ym)) 

df_exposure %>% head
```

被扶養者かどうかも乱数で決めて、IDも付与します。
```{r}
## 被扶養者判定と、後処理
df_exposure = df_exposure %>% 
  mutate(value = runif(nrow(.))) %>% 
  mutate(family = if_else(value < family_ratio, 2, 1 )) %>% ## 1なら本人
  select(-value, -value1, -value2, -start_t, -end_t) %>% 
  mutate(iid = 1:nrow(.)) %>% 
  mutate(iid = paste("i", sprintf("%06d", iid), sep = ""))

## 整形
df_exposure = 
  df_exposure %>% 
  select(iid, Sex, birth_ym, start_obs_ym, end_obs_ym)

## 行数の確保
df_exposure = 
  df_exposure %>% sample_n(size = N, replace = FALSE) 

df_exposure %>% head

```

いい感じですね。

### 出生比率の確認
df_birthで集計した真の誕生年比率と、擬似生成した誕生比率を比較してみます。


まずは、擬似生成したデータで、出生比率を集計します。
```{r}
## 擬似生成したデータの誕生年比率集計
df_reproducted_birth =
  df_exposure %>% 
  select(birth_ym) %>% 
  mutate(birth_year = as.integer(substr(birth_ym, 1, 4))) %>% 
  select(-birth_ym) %>% 
  group_by(birth_year) %>% 
  count() %>%  
  mutate(Reproducted_Ratio = n/N) %>% 
  mutate(Year = birth_year) %>% 
  ungroup() %>% 
  select(-n, -birth_year) %>% 
  select(Year, Reproducted_Ratio)

df_reproducted_birth %>% head
```

次に、真のデータで、出生比率を集計します。
```{r}
## 真の誕生年比率の集計
df_true_birth = 
  df_birth %>% 
  group_by(Year) %>% 
  summarise(True_Ratio = sum(ratio)) %>%
  mutate(Year = as.integer(Year))

df_true_birth %>% head
```

可視化して見た目を比べます。

```{r}
df_birth_compare = merge(df_reproducted_birth, df_true_birth, by = "Year")

library(tidyr)

## 縦持ちして、ggplotします
df_birth_compare_long = 
  df_birth_compare %>% 
  gather(group, value, -Year)

library(ggplot2)
df_birth_compare_long %>% 
  ggplot(aes(x = Year, y = value, color = group)) + 
  geom_line() + 
  ggtitle("Birth Ratio") + 
  theme(legend.position = c(1, 1),
        legend.justification = c(1, 1))

```

...まあ、真の値から上下にブレている...かな...？

1966年は丙午ですね。これで、出生のシミュレーションができました。

### 死亡のシミュレーション

次に、死亡をシミュレーションします。月次死亡率を取得します。

```{r}
df_mortality = read_csv("data/ipss_mortality.csv")
df_mortality %<>% 
  gather(sex, mortality, -Alb) %>% 
  mutate(key = paste(Alb, sex, sep = "_"))
df_mortality %>% head
```

年齢ごとに、一定確率で死亡するので、これをシミュレーションします。

```{r}
## 観察期間全体の期間を作成する
date_vec = seq(as.Date("2010/01/01"), as.Date("2019/12/01"), by = "month")
df_month = data.frame(date = date_vec)
df_month %>% head
```

誕生日から年齢が計算できるので、各月で当該年齢の死亡率が得られて、乱数で死亡判定ができます。


まずは、月毎に、その時の年齢を計算して、死亡率を付与していきます。
```{r}
## 月次死亡確率を付与しておく
df_exposure_mortality = 
  df_exposure %>% 
  merge(df_month, all = True) %>% 
  mutate(birth_tmp = paste(birth_ym, "/01", sep = "")) %>% 
  mutate(age = (as.Date(date) - as.Date(birth_tmp)) / 365) %>% 
  mutate(age = as.integer(age)) %>% 
  mutate(key = paste(age, Sex, sep = "_")) %>% 
  merge(df_mortality, by = "key") %>% 
  select(-key, -Alb, -birth_tmp, -Sex)

df_exposure_mortality %>% select(-start_obs_ym, -end_obs_ym) %>% head()
```


乱数で死亡判定をします。
```{r}
## 乱数で、死亡判定をする
df_death_date =
  df_exposure_mortality %>% 
  mutate(value = runif(nrow(.))) %>% 
  mutate(value = value) %>% 
  mutate(death_flg = value < mortality) %>%  ## 乱数で死亡判定する
  arrange(iid, date) %>% ## 最初に死亡した時を調べるために、idごとに処理する
  group_by(iid) %>% 
  mutate(val = cumsum(death_flg)) %>% ## 最初に0->1になるところで死亡している
  mutate(val = cumsum(val)) %>%       ## 2回cumsumを取れば、↑は==1のところになる
  filter(val == 1) %>% 
  select(iid, death_date = date)

df_death_date %>% head()
```

最初に死亡判定されたところを抽出しています。
cumsumを2回重ねがけするテクニックは、いいですね。


### 日付の整合性チェック

最後に、出生・死亡と、観察期間との整合性をとります。

```{r}
## 観察期間との整合性をとる。
## 死亡していたら、観察期間は死亡日よりも前
## 観察期間より前に死亡していたら、無視する (それより前に死亡している可能性もありそうだが...)
df_exposure_death = 
  df_exposure %>% 
  left_join(df_death_date, by = "iid") %>% 
  mutate(start_obs_ym = paste(start_obs_ym, "/01", sep = "")) %>% 
  mutate(end_obs_ym = paste(end_obs_ym, "/01", sep = "")) %>% 
  mutate(birth_ym = paste(birth_ym, "/01", sep = "")) %>% 
  mutate(start_obs_ym = as.Date(start_obs_ym)) %>% 
  mutate(end_obs_ym = as.Date(end_obs_ym)) %>% 
  mutate(birth_ym = as.Date(birth_ym)) %>% 
  mutate(tmp = if_else(is.na(death_date), as.Date("2199/12/31"), death_date)) %>% 
  mutate(end_obs_ym  = if_else(end_obs_ym > tmp, death_date - 30, end_obs_ym)) %>% 
  mutate(start_obs_ym  = if_else(start_obs_ym < birth_ym, birth_ym, start_obs_ym)) %>% 
  filter(start_obs_ym < tmp) %>% 
  select(-tmp)

  
## 保存しておく
df_exposure_death %>% write.csv("./data/pseudo_medical_record.csv", quote = FALSE, row.names = FALSE)

## 内容確認
df_exposure_death %>% head
```

それっぽいものはできました...が、

- 観測期間後に死亡した人の扱い
- 観測期間前に死亡した人の扱い

が気になります。調べておきます。


## まとめ

公的統計のデータを用いて、出生、死亡のシミュレーションをして、擬似データを生成しました。